【裁判字號】    89,上易,2113
【裁判日期】    891025
【裁判案由】    妨害自由
【裁判全文】
臺灣高等法院臺中分院刑事判決              民國八十九年度上易字第二一一三號
    上  訴  人  臺灣苗栗地方法院檢察署檢察官
    被      告  甲○○
                乙○○
    共     同
    選任辯護人  何邦超
右上訴人因被告等妨害自由案件，不服臺灣苗栗地方法院中華民國八十九年七月十七
日第一審判決（民國八十八年度易字第二○二號，起訴案號：臺灣苗栗地方法院檢察
署民國八十七年度偵字第四二七四號），提起上訴，本院判決如左：
    主      文
原判決撤銷。
甲○○、乙○○共同以強暴妨害人行使權利，各處拘役拾日，如易科罰金，均以
佰元折算壹日。
    事      實
一、甲○○與乙○○係兄弟關係，甲○○原所有如附圖所示部分之坐落苗栗縣頭份鎮
    ○○段一小段一三三五之八號及一三三五之九號土地（下稱系爭土地），原為重
    測前田寮段六九六號土地內之一部分，早於民國（下同）六十五年二月二十六日
    戊○○之父饒維淵（已歿）向甲○○購買上開六九六號內部分土地建造苗栗縣頭
    份鎮○○街三巷一○二號（稅稽牌號九九二號）房屋（下稱系爭房屋）時，甲○○於同年四月九日即出具同意書同意饒維淵配合建物之建造而得永久使用系爭土
    地，嗣後由戊○○以贈與原因自其父取得該房地，而繼受系爭土地之永久使用權
    ，嗣因系爭土地邊開闢頭份鎮○○路，戊○○將該建物大門改設面戶向系爭土地
    ，且經系爭土地通行中央路，詎甲○○竟基於共同犯意聯絡，夥同並由乙○○僱
    請不知情之工人二名，於八十七年七月二十四日上午十時許，以鐵架、鐵皮將系
    爭土地圍堵，戊○○在場及其姊丁○○雖在場阻止工人圍籬，仍無效果，而藉此
    強暴方法妨礙戊○○行使其依約得永久使用系爭土地及通行之權利。
二、案經被害人戊○○訴由苗栗縣警察局頭份分局報請臺灣苗栗地方法院檢察署檢察
    官偵查起訴。
    理      由
一、訊據被告甲○○、乙○○雖均否認有強制犯行，均辯以：系爭土地係甲○○所有
    ，伊等因怕別人使用才去圍堵，告訴人戊○○（下稱告訴人）並無使用系爭土地
    通行之權利云云。
二、惟查：
  (一)被告等於右開時間，僱請不知情工人二名，以鐵架、鐵皮將系爭土地圍堵，妨害
    告訴人行使通行系爭土地之權利等事實，業據被告等於警訊、偵查時分別供認不
    諱，即被告甲○○於警訊供稱：「係被告乙○○所圍的。」，於偵查時供謂：「
    我叫乙○○去圍的。」（見警卷及偵查卷第五○頁），被告乙○○於偵查時供承
    ：「工人是我請的。」（見偵查卷第五十一頁），於本院審理時，彼二人亦不否
    認有右開圍堵之情，核與告訴人於警訊、偵審中指訴情節相符，並經證人丁○○
    於偵查時證述屬實（見偵查卷第五十二頁），復有現場照片八張及苗栗縣頭份地
    政事務所土地複丈成果圖附卷可稽，被告等有右開圍堵之事實甚明。
  (二)系爭土地原為重測前苗栗縣頭份鎮○○段六九六號土地內之一部分，告訴人之父
    饒維淵於六十五年二月廿六日，向被告甲○○購買上開六九六號內部分土地（即
    重測後田寮段一三二三號），有附圖所示土地複丈成果圖附卷可證。
  (三)告訴人之父饒維淵於六十五年二月二十六日與被告甲○○訂立「買賣契約書」，
    於批明四記載「有關前端（即系爭土地）乙方（指甲○○）留存之四公尺人行道
    ，乙方無條件提供甲方（即饒維淵）永久使用，乙方不得異議或刁難」，同年四
    月九日所立同意書復約定「甲方（即告訴人之父）所有坐落頭份鎮○○段地號六
    九六之三、六九六之四號等二筆（即向甲○○所購之地，於購買後分筆為該二地
    號，其中六九六之三號即重測後現在之田寮段一小段一三二三號，為被上訴人房
    屋所在地，六九六之四號土地即重測後之一三二四號地，為案外人饒徐蘭英所有
    建號一○八號房屋所在地）連界甲○○所有同所地號六九六號內四公尺私設道路
    甲方相連額約二二．五坪（即系爭一三三五之八、一三三五之九號地），甲方申
    請建築房屋許可執照時，乙方應同意蓋章提供甲方配合空地許可使用不得刁難，
    同時無條件永久使用，不得異議」等語，有被害人戊○○提出之買賣契約書、同
    意書、建築執照、土地使用權同意書在卷可稽。嗣告訴人於六十六年十一月二日
    以贈與為原因，自其父饒維淵取得上開田寮段一三二三號土地應有部分二分之一
    ，及地上房屋（即系爭房屋），亦有土地及建築改良物贈與所有權移轉契約書、
    登記聲請書、登記簿謄本附卷可按（見原審卷第一五六─一七五頁）。依上開買
    賣契約書及同意書所載，告訴人之父饒維淵就系爭土地顯有永久使用權，告訴人
    為繼受取得其父上開土地及地上房屋之所有權之人，當然亦繼受該永久使用權，
    應無可疑。
  (四)綜上，本件事證已明確，被告等所辯，為圖卸刑責之詞，殊無可採，其等犯行均
    堪認定。
三、核被告甲○○、乙○○等所為，均係犯有刑法第三百零四條第一項之強制罪。按
    刑法第三百零四條第一項所稱「強暴」，係以實力不法加諸他人，但不以直接加
    諸於他人為必要，間接施以物體而影響於他人者，亦屬之。告訴人於被告等所僱
    用之工人在現場圍堵系爭土地時在場，雖未對告訴人施以強暴行為，但告訴人因
    建物之大門前受圍堵致通行系爭土地之權利無從行使，自係實力間接施以物體而
    影響於他人之情形者，即與刑法第三百零四條第一項「強暴」之要件相符。被告
    二人間有犯意聯絡，及行為之分擔，均為共同正犯。被告二人利用不知情之二名
    工人強制圍堵系爭土地，係屬間接正犯。
四、原審未詳察，而為被告等均無罪之諭知，尚有未洽，檢察官上訴意旨，據此指摘
    原判決不當，為有理由，應由本院將原判決撤銷改判，爰審酌被告等係兄弟，為
    排除告訴人使用被告甲○○所有之系爭土地，而出此下策，致觸刑責，且被告等
    尚無犯罪紀錄，有臺灣高等法院被告全國前案紀錄表附卷可稽，素行尚佳等一切
    情狀，各量處拘役卅日，並均諭知如易科罰金，以三百元折算一日示懲。
五、據上論斷，應依刑事訴訟法第三百六十九條第一項前段、第三百六十四條、第二
    百九十九條第一項前段，刑法第二十八條、第三百零四條第一項、第四十一條、
    罰金罰鍰提高標準條例第一條前段、第二條，判決如主文。
本案經檢察官丙○○到庭執行職務。
中      華      民      國     八十九     年      十      月   二十五   日
                                   臺灣高等法院臺中分院刑事第一庭
                                         審判長法  官  陳  紀  綱
                                               法  官  蕭  錦  鍾
                                               法  官  陳  登  源
右正本證明與原本無異。
不得上訴。
                                               書記官  林  桂  鳳
中      華      民      國     八十九     年      十      月   二十六   日
所犯法條：
刑法第三百零四條第一項：
以強暴、脅迫使人行無義務之事或妨害人行使權利者，處三年以下有期徒刑、拘役或
三百元以下罰金。
                                                                        Ｄ


司法院資訊處製作；財團法人民間司法改革基金會備份。
